【裁判字號】    98,台上,7632
【裁判日期】    981217
【裁判案由】    業務過失致人於死
【裁判全文】
最高法院刑事判決            九十八年度台上字第七六三二號
上  訴  人  台灣高等法院台南分院檢察署檢察官
被      告  甲○○
上列上訴人因被告業務過失致人於死案件，不服台灣高等法院台
南分院中華民國九十六年十月三十日第二審判決（九十六年度交
上訴字第三三０號，起訴案號：台灣台南地方法院檢察署九十五
年度偵字第一四一一三號），提起上訴，本院判決如下：
    主  文
上訴駁回。
    理  由
按刑事訴訟法第三百七十七條規定：上訴於第三審法院，非以判
決違背法令為理由，不得為之；是提起第三審上訴，應以原判決
違背法令為理由，係屬法定要件。如果上訴理由書狀並未依據卷
內訴訟資料具體指摘原判決不適用何種法則或如何適用不當，或
所指摘原判決違法情事，顯與法律規定得為第三審上訴理由之違
法情形不相適合時，均應認其上訴為違背法律上之程式，予以駁
回。又證據之取捨與其證明力之判斷，以及事實有無之認定，屬
事實審法院之職權，苟其取捨證據與判斷證據證明力並不違背經
驗法則及論理法則，即不容任意指為違背法令，而執為第三審適
法之上訴理由。本件原判決以公訴意旨指被告甲○○係展芳有限
公司（下稱展芳公司）僱用之司機，為從事駕駛業務之人，於民
國九十五年六月十六日八時二十分許，無照（已被吊銷，未重新
考領）駕駛牌照號碼UQ-022自用大貨車載運展芳公司之螺絲釘，
沿台南縣善化鎮○○里○道台一線內側快車道，以五十至六十公
里之時速，由南向北行駛，途經台南縣善化鎮嘉南里茄拔三五０
之三十八號前該路段與未命名道路之無號誌交岔路口時，疏於注
意車前狀況，且未注意減速慢行，作隨時停車之準備，適有倪瑞
成無照駕駛牌照號碼H5Q-993 重型機車，沿慢車道，由南向北同
向在被告右前方，行駛至交岔路口左轉時，亦疏未注意顯示方向
燈或手勢，且未注意轉彎車應暫停讓直行車先行即貿然左轉，迨
被告在相距約二十公尺許發現倪瑞成時，向左煞閃不及，其所駕
駛大貨車右前方撞及倪瑞成之機車，致其人車倒地，因此受有頭
部撞挫傷、顱內出血等傷害，經送醫不治死亡。因認被告涉犯刑
法第二百七十六條第二項業務過失致人於死罪嫌。經查：(一)、本
件肇事地點在台南縣善化鎮嘉南里茄拔三五０之三十八號前（台
一線北上三一二．九公里處），道路中央以安全島（寬度二．五
公尺）相隔，往北方向有二快車道，內外快車道各三．八公尺、
三．七公尺，慢車道寬度二．六公尺，有道路交通事故現場圖在
卷可參，從而機車在肇事路段依當時道路安全規則第九十九條第
一項第二款、第二項第二款規定，僅得行駛外側快車道及慢車道
，並應以兩段方式進行左轉彎，不得逕行左轉彎。觀諸道路交通
事故現場圖載明被告及倪瑞成肇事後，雙方車輛之位置分別為：
被告駕駛之大貨車車頭朝北微偏西，左車頭侵入南下內車道，跨
停於分隔島，島頭上游路面遺有左右煞車痕長度各為十三．四公
尺、十．四公尺，倪瑞成所駕駛之機車，車身呈左側，車頭朝東
北，停止於內車道，距離安全島五．二公尺處，前輪在車道線上
，上游遺有刮地痕長度八．四公尺呈往北偏東，起點距離車道線
二．三公尺，有道路交通事故現場圖可參；再觀諸倪瑞成機車受
損照片，機車左踏板後端破損，左側擋風板與踏板下之飾裙脫離
；參以證人林明賢證稱：「（問：九十五年六月十六日早上八點
二十分左右，有無開車北上抵達台南縣善化鎮茄拔案發現場？）
案發當時有。（問：當時車開在那裡？）內車道。（問：你前面
有無車輛？）肇事那部車。（問：有無看到同向慢車道有一人騎
一部機車？）有的。（問：案發前你看到騎機車的人，有無打左
轉的方向燈？）他沒有打方向燈。（問：他有無打手勢準備左轉
？）沒有。（問：機車騎士有無轉頭看？）他是看右邊，車子往
左邊轉，因為我的車子高，所以看得很清楚。（問：方才情況，
有無跡象可以看出他要左轉？）沒有辦法。（問：依你的經驗當
時的情況，機車忽然轉過來，駕駛人有無充分時間可以採取適當
的措施？）沒有，換作是我，我也沒有辦法，被告想閃避他都撞
到安全島上，還是沒有辦法閃避。因為我的車子在內線，我要切
到外線，我旁邊的車子，速度先慢下來，我才發現慢車道，有一
部摩托車一直往內側開過來，我想這樣一直偏近來，可能會被車
子撞到，我看到大貨車往安全島偏，我就知道出事。（問：機車
往內線道偏過來，與大貨車的相關位置為何？）機車沒有打方向
燈，也沒有打手勢，偏向內線進來，到最後與肇事大貨車的右前
方撞到。（問：當時你距離被告位置幾公尺？）正後方約十公尺
。（問：當時你的車速多少？）啟動沒多久，不會超過四十公里
，被告的車速也大約是這樣。（問：死者機車速度大概多少？）
比我們快一點點，超過四十公里。」等情；足見被告駕駛之大貨
車右前端與倪瑞成騎乘之機車左側車身相撞，其撞擊點係在內車
道機車刮地痕上端延伸若干距離處。(二)、依現存跡證尚無法證明
大貨車肇事前有超速行駛情形。(三)、本件肇事責任經送請國立交
通大學鑑定結果認：「行駛內車道之直行車輛在交岔路口，除車
前狀況外，應注意者為兩邊側向來車與對向欲左轉之車輛，就現
有跡證尚無法證明大貨車肇事前有超速現象，則肇事前大貨車採
取緊急煞車（鎖止輪胎），並向左偏閃，應可認定已採取必要之
措施。車道線乃用以劃分各線車道，指示車輛駕駛人循車道行駛
，就路段中行駛行為而言，駕駛人均得在遵守行駛車道中，擁有
前方若干距離之路權，並可以相信在旁鄰車道之其他車輛不會冒
然變換車道而侵入其本身車道」，有國立交通大學九十六年九月
十二日交大簡運字第0960013770號函及檢附之行車事故鑑定意見
書在卷可稽。從而，倪瑞成之不當駕駛行為，被告並無法預見，
及其發現、認知危險，既緊踩煞車，並向左偏閃，足認已採取必
要之措施，非可歸責於被告，難認有疏未注意車前狀況之過失。
雖台灣省台南區車輛行車事故鑑定委員會鑑定結果認為：「倪瑞
成無照駕駛普通重型機器腳踏車，左偏行駛，變換車道未注意安
全距離，為肇事主因。甲○○無照駕駛大貨車，行經無號誌岔路
口，未減速慢行，未注意車前狀況，為肇事次因。」有該會九十
五年七月十九日台南區950556號鑑定意見書附卷可稽；嗣經送請
台灣省車輛行車事故覆議鑑定委員會覆議後，維持原鑑定意見。
然上開鑑定及覆議意見均未審酌倪瑞成係左轉彎時疏未注意遵守
道路交通安全規則第九十九條第一項第二款、第二項第二款之規
定，即未注意以兩段方式進行左轉彎，並非「左偏行駛，變換車
道未注意安全距離」，是上開鑑定及覆議意見自不足採為認定被
告過失之依據，應以國立交通大學之行車事故鑑定意見為可採。
綜合以觀，檢察官所提出之證據及推論，尚無法證明本件事故之
發生係由被告之過失行為所致。此外，查無其他積極證據足資證
明被告有何過失情形。因認被告被訴業務過失致人於死罪嫌，尚
屬不能證明，乃撤銷第一審論處被告業務過失致人於死罪刑之判
決，改判諭知其無罪。已敘明證據取捨及認定之理由，核與卷內
資料尚無不符，所為之證據調查、取捨及對證據證明力之判斷，
並無違背經驗法則及論理法則情形。檢察官上訴意旨略稱：(一)、
第一審法官訊問被告：「對於檢察官起訴有何意見？」被告答稱
：「我認罪」。法官告知「你於警詢的時候，有供稱你是為你服
務的展芳公司運送螺絲，經過事故地點，所以所涉犯的起訴法條
將來可能變更為刑法第二百七十六條第二項之業務過失致人於死
罪，你是否仍願意認罪？」被告答「我認罪」，足見被告於原審
係對所涉犯之業務過失致人於死罪為認罪，並非只是自承有與倪
瑞成發生車禍事故，原判決卻認被告並非認罪，只是承認發生本
件事故，顯然所採之理由與卷證資料不符，自有所載理由矛盾之
違法。(二)、汽車行經無號誌之交岔路口應減速慢行，作隨時停車
之準備；汽車行駛時，駕駛人應注意車前狀況，並隨時採取必要
之安全措施；又車輛行至無號誌之交岔路口，轉彎車應暫停讓直
行車先行；左轉彎時，應距交岔路口三十公尺前顯示方向燈或手
勢，被告行為時即九十五年九月十四日修正前之道路交通安全規
則第九十三條第一項第二款、第九十四條第三項、第一百零二條
第一項第二款、第四款定有明文。被告於第一審法官訊以「車禍
發生前，你行駛何車道？」被告答稱：「內側快車道」。法官問
「當時你前面還有車輛嗎？」被告答「沒有」。法官問「那天是
否晴天？」被告答「是的」。法官問「當天運送螺絲要去哪裡？
」被告答「新營」。法官問「當時時速多少？」被告答「約五、
六十公里」。法官問「為何會撞到被害人？」被告答「他從慢車
道向左轉彎」。法官問「發現被害人時，他距離你多遠？」被告
答「約一、二十公尺」。法官問「當時為何仍然無法煞停？」被
告答「我閃避並緊急煞車，但車內的螺絲往前推，所以煞停不住
」；原審審理時，審判長問「路口有無紅綠燈？」被告答「沒有
。也看不出有岔路，也沒有機車兩階段左轉的標示，那是安全島
的一個缺口」。審判長問「你看到被害人的時候，兩車距離多遠
？」被告答「我看到他的時候，我們相距約二十公尺，被害人左
偏過來的時候，已經沒有幾公尺了，我閃避不及」。則被告於駕
車時，當時天候晴、前面皆無車輛、無障礙物情形，其竟然未看
到前面有岔路，又倪瑞成在其前方約二十公尺時已為被告所目擊
，其卻未注意倪瑞成欲行左轉，依然以原約五十至六十公里之時
速通過該路口，致煞避不及發生碰撞，則被告是否已違反「行經
無號誌之交岔路口應減速慢行，作隨時停車之準備；汽車行駛時
，駕駛人應注意車前狀況，並隨時採取必要之安全措施」之規定
？原判決未加以說明，自有判決不適用法則及理由不備之違法。
(三)、駕駛大貨車必須先取得大貨車駕駛執照，被告之大貨車駕駛
執照已被吊銷，尚未重新考領駕駛執照，係無照駕駛大貨車而發
生本件車禍並致倪瑞成死亡，為原判決所認定，則被告理應注意
其無駕照不得駕駛大貨車，卻仍疏未注意而駕駛上開大貨車肇事
，是否能謂全無過失？原判決未予說明，亦有理由不備之違法等
語。然犯罪事實應依證據認定之，不得以推測之詞入人於罪或以
被告之反證不能成立，持為認定犯罪之論據。被告對於本件事故
之發生否認有過失，其於第一審法官訊問是否「認罪」時，答稱
「認罪」，但未陳明有何具體之過失行為，不得採為認定被告過
失之唯一證據；又駕車肇事有無過失，與是否無照駕車並無必然
之關聯，原判決已敘明依卷內證據資料尚不能證明被告駕車有過
失之理由，縱未說明被告無照駕駛是否影響過失之認定，因與事
實認定及判決結果無影響，尚難謂理由不備而執為上訴第三審之
合法理由。檢察官其他上訴意旨並未指明有何具體足資證明被告
有被訴犯行之積極證據，為原審未依法調查、審酌，僅就原審對
於證據調查、取捨及證據證明力判斷等職權之適法行使，或對原
判決已論述明白之事項，任意指摘違背法令，並就部分無關事實
認定及不影響判決結果之枝節問題，仍為單純事實之質疑及爭執
，均與法律規定得為第三審上訴理由之違法情形不相適合。應認
檢察官之上訴違背法律上之程式，予以駁回。
據上論結，應依刑事訴訟法第三百九十五條前段，判決如主文。
中    華    民    國  九十八  年   十二   月   十七   日
                      最高法院刑事第八庭
                          審判長法官  洪  文  章
                                法官  王  居  財
                                法官  郭  毓  洲
                                法官  黃  梅  月
                                法官  邱  同  印
      本件正本證明與原本無異
                                      書  記  官
中    華    民    國  九十八  年   十二   月  二十二  日
                                                      v


司法院資訊處製作；財團法人民間司法改革基金會備份。
